【裁判字號】    91,重上,69
【裁判日期】    920409
【裁判案由】    損害賠償
【裁判全文】
臺灣高等法院高雄分院民事判決  九十一年度重上字第六九號
      上  訴  人        丙○○.
      法定代理人        丁○○.
      上  訴  人        己○○.
                        蔡佩紋.
      訴訟代理人        鄭國安律師
                        陳炳彰律師
                        吳麗珠律師
      上  訴  人        甲○○.
                        戊○○.
                        宏鑫交通股份有限公司
      法定代理人        乙○○.
      訴訟代理人        施秉慧律師
                        焦文城律師
右當事人間損害賠償事件，上訴人對於中華民國九十一年四月三十日臺灣高雄地方法
院九十年重訴字第五二八號第一審判決提起上訴，上訴人丙○○並為訴之擴張，本院
判決如左：
      主      文
原判決關於(一)命戊○○與宏鑫交通股份有限公司連帶部分。(二)駁回己○○、庚○○、
丙○○後開第三、四項之訴部分暨訴訟費用之裁判，均廢棄。
前項(一)廢棄部分，丙○○、己○○、庚○○於第一審之訴駁回。
甲○○與戊○○應連帶，甲○○、宏鑫交通股份有限公司應連帶，再給付己○○、庚
○○各計新台幣拾陸萬玖仟玖佰拾貳元，暨甲○○、宏鑫交通股份有限公司自民國
八十九年十二月十三日起至清償日止，戊○○自九十年八月十四日起至清償日止，均
按年息百分之五計算之利息。甲○○、戊○○、宏鑫交通股份有限公司中有人給付，
其他人在該給付範圍免除給付。
甲○○與戊○○應連帶，甲○○與宏鑫交通股份有限公司應連帶，再給付丙○○新台
幣萬玖仟陸佰元，暨甲○○自民國八十九年八月十七日起至清償日止；宏鑫交通股
份有限公司自八十九年八月二十五日起至清償日止；戊○○自民國八十九年十二月十
五日起至清償日止，均按年息百分之五計算之利息。甲○○、戊○○、宏鑫交通股份
有限公司中有人給付，其他人在該給付範圍免除給付。
甲○○與戊○○應連帶，甲○○與宏鑫交通股份有限公司應連帶，給付丙○○新台幣
肆拾肆萬陸仟貳佰零壹元及均自民國九十一年八月二十二日起至清償日止，按年息百
分之五計算之利息。甲○○、戊○○、宏鑫交通股份有限公司中有人給付，其他人在
該給付範圍免除給付。
其餘上訴及擴張之訴均駁回。
第一、二審訴訟費用由己○○、庚○○、丙○○各負擔十分之二，餘由甲○○與戊○
○連帶，甲○○與宏鑫交通股份有限公司連帶負擔。
己○○、庚○○、丙○○之假執行聲請均駁回。
      事實及理由
一、本件第一審共同被告甲○○對原審判決雖未提起上訴，惟其與共同被告即上訴人
    戊○○與宏鑫交通股份有限公司（以下簡稱宏鑫公司）就本件給付之訴，有連帶
    債務之關係，而戊○○與宏鑫公司提出之上訴理由，係非基於其個人關係之抗辯
    ，其訴訟標的對於甲○○即屬必須合一確定，依民事訴訟法第五十六條第一項第
    一款之規定，戊○○與宏鑫公司之上訴效力及於原審之共同被告甲○○，爰將之
    併列為上訴人；又甲○○未於言詞辯論期日到場，核無民事訴訟法第三百八十六
    條各款所列情形，爰依對造上訴人丙○○、己○○、庚○○之聲請，由其一造辯
    論而為判決，均合先敘明。
二、上訴人丙○○、己○○、庚○○起訴主張：甲○○受雇於戊○○並靠行於宏鑫公
    司，係營業曳引車司機，於民國八十九年一月二十一日十七時四十五分許，駕駛
    實際為戊○○所有而靠行登記為宏鑫公司之車號ＷＩ－七一六號曳引車，沿著高
    雄市○○○○路，由北向南行駛，經過該路與美術南三路交岔口時，適丙○○騎
    乘一輛車號ΖＧＦ－四六一號輕型機車，後載孫千又由東向西方向行駛，甲○○
    疏未注意車前狀況，貿然超速行駛，因而撞及丙○○騎乘之機車，致使丙○○、
    孫千又二人人車倒地，丙○○受有頭部外傷併右側硬腦膜下血腫、挫傷出血、左
    側顱骨骨折併硬腦膜上出血、創傷性蜘蛛膜下腔出血之重傷害，孫千又遭受頭部
    外傷併腦內出血，經送醫仍不治死亡。依民法第一百八十四條第一項前段、第二
    項、第一百八十八條第一項前段之規定，甲○○、戊○○、宏鑫公司應負連帶賠
    償責任。丙○○得依民法第一百九十三條、第一百九十五條之規定請求損害賠償
    ，而己○○、庚○○分別為被害人孫千又之父母，得依民法第一百九十二條、第
    一百九十四條之規定請求損害賠償，爰求為判決甲○○、宏鑫公司、戊○○應連
    帶給付己○○、庚○○新台幣（下同）四百六十八萬九千四百七十二元，及甲○
    ○、宏鑫公司自起訴狀繕本送達翌日（八十九年十二月十三日）起至清償日止；
    戊○○自九十年八月十四日起至清償日止，均按年息百分之五計算之利息，暨願
    供擔保請准宣告假執行。甲○○、戊○○、宏鑫公司應連帶給付丙○○二百六十
    九萬六千八百十五元，及甲○○自起訴狀繕本送達翌日（八十九年八月十七日）
    起至清償日止；宏鑫公司自八十九年八月二十五日起至清償日止；戊○○自八十
    九年十二月十五日起至清償日止，均按年息百分之五計算之利息，暨願供擔保請
    准宣告假執行。原審判命甲○○、戊○○、宏鑫公司應連帶給付己○○、庚○○
    各四萬四千八百六十八元；及甲○○、宏鑫公司自八十九年十二月十三日起至清
    償日止；戊○○自九十年八月十四日起至清償日止，按年息百分之五計算之利息
    。連帶給付丙○○十一萬六千四百六十元；及甲○○自八十九年八月十七日起至
    清償日止；宏鑫公司自八十九年八月二十五日起至清償日止；戊○○自八十九年
    十二月十五日起至清償日止，均按年息百分之五計算之利息，而駁回其餘之訴。
    己○○、庚○○、丙○○均上訴，己○○、庚○○於本院請求甲○○、戊○○、
    宏鑫公司連帶再給付其二人各一百六十九萬九千八百六十六元及利息，丙○○則
    擴張其請求為甲○○、戊○○、宏鑫公司應連帶再給付三百九十六萬三千五百二
    十六元及利息，並求為駁回對造之上訴。
三、上訴人戊○○、宏鑫公司則以：原審既認戊○○為甲○○之僱主，又認宏鑫公司
    為靠行公司，仍有監督關係，需一併負責，實有違民法第一百八十八條之規定；
    又慰撫金應以甲○○與己○○、庚○○、丙○○間之身分、地位及其家庭、學經
    歷及財產狀況判斷之，原審竟一併以戊○○及宏鑫公司之財產、所得資料論斷，
    自與法不符；再本件丙○○係無照駕駛，與孫千又二人均未帶安全帽，且丙○○
    車逆向行駛，未注意車前狀況及依規定讓右方車輛先行，並採取必要之反應措施
    ，致現場全無機車之煞車痕，是丙○○車違反交通安全規則，應為肇事主因，至
    甲○○僅為行經無號誌之交岔路口超速行駛，原審認甲○○應負百分之六十之過
    失責任，顯未就肇事因素為公平認定；且訴外人蔡心怡及其母蔡淑娟將其所有機
    車借予無照之丙○○騎用，亦應共同承擔過失責任，原審認蔡心怡未違反道路交
    通管理處罰條例第二十一條第一款、第二十八條之違反保護他人之法律之規定，
    自不必負責，與法有違；而甲○○雖有超速，惟主因係丙○○逆向行駛，致甲○
    ○煞車不及，與僱主之選任監督無涉，且僱主選任監督已盡相當之注意，自不負
    賠償責任等語，資為抗辯。（上訴人甲○○則未提出書狀作何聲明或陳述）。
四、甲○○係受僱於車主戊○○而另靠行於宏鑫公司擔任司機以駕駛曳引車載運貨物
    為業，其駕照被吊銷後於八十九年一月二十一日無照駕駛車號ＷＩ─七一六號曳
    引車欲返回停車場另接板台車身，沿高雄市鼓山區○○○○路由北往南行駛，同
    日十七時四十五分許行經該路與美術南二路無號誌交岔路口，以五十公里以上之
    速度超速駛入該路口；適有未考領合格駕駛執照及均未佩戴適當安全帽、由丙○
    ○騎乘後載孫千又之車號ΖＧＦ─四六一號輕型機車，沿美術南三路由東往西行
    駛，未在該路口前暫停並讓右方由甲○○所駕駛之曳引車優先通過，而逕自騎車
    穿越該路口，致在上開交岔路口內遭甲○○曳引車之左前保險桿處撞及丙○○所
    騎乘之機車右側車身處；丙○○、孫千又二人即隨車跌倒，丙○○受有頭部外傷
    併右側硬腦膜下血腫、挫傷出血、左側顱骨骨折併硬腦膜上出血、創傷性蜘蛛膜
    下腔出血之重傷害，孫千又則受有頭部撞傷、顱內出血及右腿撕裂傷、顱骨缺損
    ；經送醫急救，孫千又仍因顱內出血不治死亡之事實，業據上訴人甲○○於原審
    法院刑事庭審理時供承不諱，並有高雄市政府警察局鼓山分局司法警察處理變死
    案件初步調查報告表、道路交通事故調查報告表、及現場照片等附於刑事案卷可
    稽，此經本院調閱原審法院八十九年度交訴字第一三三號業務過失致死歷審案卷
    查明無訛。又被害人孫千又確係因本件交通事故死亡，亦經臺灣高雄地方法院檢
    察署檢察官督同法醫師相驗明確，此有該署鑑定驗斷書、勘驗筆錄及相驗屍體證
    明書各一份附於刑事案卷足憑。按汽車行駛時，駕駛人應注意車前狀況，並隨時
    採取必要之安全措施；汽車行經無號誌之交岔路口時應減速慢行，作隨時停車之
    準備，道路交通安全規則第九十四條第三項、第九十三條第一項第四款分別定有
    明文，甲○○駕駛上開曳引車，應具前揭注意義務，依調查報告表現場圖及卷附
    照片所示，肇事當時天候晴，光線良好，路面乾燥無缺陷且無障礙物，視距良好
    等情，亦有各項記載載明於道路交通事故調查報告表足憑，則按當時情形，甲○
    ○既無不能注意之情事，竟疏未注意，因而肇事致人死傷。原審法院刑事庭將卷
    證資料函請高雄市政府建設局車輛行車事故鑑定委員會及高雄市車輛行車事故覆
    議鑑定委員會鑑定，結果均認「丙○○無照駕駛，且左方車未讓右方車先行，同
    為肇事原因，甲○○行經無號誌交岔路口超速行駛，同為肇事原因」有各該鑑定
    意見書附卷可參。是甲○○對本件車禍之發生有過失。甲○○之過失行為與丙○
    ○、孫千又之傷害及死亡有相當因果關係，均堪予認定。
五、兩造爭執之事項：
  (一)甲○○與丙○○之過失責任如何﹖
  (二)戊○○、宏鑫公司應否對本件車輛事故所生損害，負連帶賠償責任﹖
  (三)丙○○、己○○、庚○○各得請求多少賠償﹖
六、甲○○與丙○○之過失責任如何﹖
    按丙○○、孫千又受傷部位均集中於頭部，且觀卷附車禍現場照片所示，卓女騎
    乘之機車毀損情形並不嚴重，可知當時撞擊時衝撞力並不大，己○○等人雖主張
    孫千又被卡在車頭下，是縱戴安全帽，亦不免發生死亡之結果，足認死亡與未戴
    安全帽無因果關係云云。查其稱卡在車頭下之情，徵之照片所示，僅機車在曳引
    車車頭下並無被害人卡在該處之情，據法醫驗斷書正、背面圖之記載，孫千又係
    左前頭部撞傷，右膝撕裂（相驗卷第十七頁），從該傷勢顯見孫千又係被撞傷，
    而非被曳引車輾壓頭部，其上開主張自不足取。然卓、孫二女均無配戴安全帽，
    自無法降低頭部外傷發生之機率。又道路交通安全規則第八十八條第五款「機器
    腳踏車附載人員或物品，應依左列規定：五、駕駛人及附載坐人均應戴安全帽。
    」就本件車禍發生原因力觀之，甲○○己自承車速六十幾公里（交訴卷第十六頁
    背面），卓、孫二女頭部外傷及腦內出血之結果，係因其自我違反道路交通安全
    規則第八十八條第五款造成風險實現之結果。至戊○○等人主張丙○○係逆向行
    駛云云，並未舉證證明，其況不足採。本院審酌甲○○有如前述無照駕車（駕駛
    執照被吊銷）疏未注意車前狀況、超速行駛；丙○○無照騎乘機車，且未戴安全
    帽，疏未讓右方車輛先行等一切情狀，認甲○○就本件損害之發生應負百分之六
    十之過失責任，丙○○應負百分之四十之過失責任。
七、戊○○、宏鑫公司應否對本件車輛事故所生損害，負連帶賠償責任﹖
    本件ＷＩ－七一六號曳引車係戊○○所有，經戊○○與宏鑫公司成立靠行契約，
    並由戊○○僱用甲○○駕駛該曳引車，此為兩造所不爭，已如前述按目前在臺灣
    地區經營車輛交通事業之人，接受他人所有之車輛靠行，而向該靠行人（即車輛
    之出資人或所有人）收取費用，以資營運者，比比皆是，此為眾所週知之事實。
    該靠行之車輛，在外觀上既屬接受靠行之經營人所有，第三人又無從分辨該車輛
    是否他人靠行營運，僅能從外觀上判斷該車輛係某經營人所有，該車輛之司機係
    為該經營人服勞務，應認該司機係為該經營人服勞務，而使該經營人負僱用人之
    責任，以保護交易之安全，（最高法院八十七年度台上字第八十六號民事判決參
    照）。況將營業名稱借與他人使用，其內部縱僅對於未具有信用或營業資格者，
    借與信用或資格，或係為達逃避僱用人責任之目的所為之脫法行為，但就外觀而
    言，其是否借與營業名義，仍具有選任之關係，且借與名義，並可中止其借用關
    係，無形中對該借用名義者之營業使用其名義，仍有監督關係，是兩者之間仍存
    有選任、服勞務及監督關係，與僱傭無殊。因之對於該借用名義者，對第三人所
    致之損害，借與名義者仍應負僱用人責任。此有最高法院八十六年台上字第三三
    二號判決可資參照。為保護被害人計，以此而論，民法第一百八十八條所謂之受
    僱人，並非僅限於僱傭契約所稱之受僱人，凡客觀上被他人使用為之服勞務而受
    監督者，均係受僱人。從而，系爭肇事曳引車既係登記為宏鑫公司所有，並於曳
    引車上印有宏鑫公司之名稱，此觀警卷中附卷之照片即明，又實際雇用甲○○者
    係出資購車之戊○○，然在客觀上，足以使人認甲○○係為宏鑫公司服勞務而受
    其監督，按甲○○係本件車禍發生當日開車送貨（鋼管）後，要回去接板台車，
    因停車場在案發地點附近，那時其開車頭由北向南行駛擦撞被害人機車等情已據
    甲○○在原審刑事審理時供明（交訴卷第十六頁反面），是甲○○駕車肇事，顯
    係在執行駕駛職務，而不法侵害他人之權利。又按甲○○於八十九年一月二十一
    日案發，警訊時警問：「有無駕照﹖」答：「我有駕照，但因昨（20.）日車禍由
    交通隊暫扣﹖」上訴人戊○○及宏鑫公司明知本件案發前，甲○○因車禍駕照已
    遭扣，不得再開車，仍予僱用駕駛曳引車，顯未盡監督義務。復查戊○○、宏鑫
    公司具有同一目的，對被害人各負全部賠償之義務，其二人彼此間即具不真正連
    帶債務關係。故宏鑫公司、及實際雇用甲○○之雇主戊○○均應就被害人所受之
    損害，分別與被告甲○○負連帶賠償之責。從而，宏鑫公司辯稱：該公司與甲○
    ○並非主僱關係，僅接受戊○○靠行，公司並無選任監督甲○○之事實上關係、
    並非甲○○之僱用人云云，顯亦不足採信。又該雇用人對於疏虞駕車之甲○○竟
    予以僱用而許其駕駛營業車輛，其就選任受僱人及監督職務之執行，顯有疏失，
    僱用人戊○○、宏鑫公司對於受僱人甲○○疏虞駕車致人死傷之損害，自應分別
    與甲○○負連帶賠償責任。
八、按本件甲○○受僱戊○○、及外觀上受僱於宏鑫公司駕駛營業車輛，過失不法侵
    害孫千又、丙○○，致孫千又死亡及丙○○受傷，孫、卓二人之死傷與甲○○之
    不法行為間有相當因果關係，又戊○○、宏鑫公司僱用人就選任甲○○及監督職
    務之執行有疏失，應分別與甲○○負連帶賠償責任，已如上述，從而被害人孫千
    又之父母己○○、庚○○及丙○○依侵權行為法律關係請求甲○○、戊○○、宏
    鑫公司賠償其損害，即屬正當，茲就其請求之金額逐項審酌如后：
  (一)上訴人己○○、庚○○部分：
    1.殯葬費部分：
      己○○、庚○○主張孫千又之殯葬費由其二人各支出九萬一千三百元，並提出
      口木企業有限公司委辦明細表及收據影本各一份為證，核均屬一般殯葬所必須
      ，亦為甲○○、戊○○、宏鑫公司所不爭，應予准許。
    2.扶養費部份：
      己○○、庚○○主張戊○○應連帶給付己○○扶養費三十三萬七千三百七十點
      四元，及連帶給付庚○○扶養費十六萬九千五百零一點二元。惟查，「按受扶
      養權利者，以不能維持生活而無謀生能力者為限。前項無謀生能力之限制，於
      直系血親尊親屬不適用之，民法第一千一百十七條定有明文；是直系血親尊親
      屬如能以自己財產維持生活者，自無受扶養權利。亦即直系血親尊親屬受扶養
      之權利，仍應受「不能維持生活」之限制，（最高法院六十二年七月十六日民
      事庭決議、八十六年度台上字第三一七三號判決要旨參照）。己○○雖主張失
      業已久，然依卷附財政部高雄市國稅局等之歸戶財產查詢清單以觀，己○○名
      下有土地一筆、房屋一棟、車輛二部、銀行存款利息十餘萬元，且自稱：原從
      事計程車司機，現從事仲介工作，收入不固定等語。是縱然己○○目前收入不
      固定，然就其現存資力觀之，當無不能維持生活可言。又庚○○現有固定工作
      ，每月收入約二萬六千多元（原審卷第一六五頁），依社會通念，尚非不能維
      持生活，顯不符合前述不能維持生活之要件，則己○○、庚○○既未就其不能
      維持生活舉證以實其說，依諸上開規定，其請求戊○○、甲○○、宏鑫公司賠
      償扶養費尚屬無據，自難以准許。
    3.精神慰藉金部分：按精神慰藉金之數額，須斟酌雙方身分、資力、加害程度及
      其他各種情形核定（最高法院五十一年度台上字第二二三號判例參照）。經查
      ，己○○、庚○○主張渠等係孫千又之父母，其二人所受精神上之損害不可計
      數，為此向戊○○等三人請求給付每人各二百萬元之精神損害賠償金。本院審
      酌己○○為四十八年八月二十四日生，原從事計程車司機，現從事仲介工作，
      學歷高中程度，名下有一筆土地及房屋，其上負有二百四十萬元之抵押債務，
      及二部車輛分別八十二年及八十四年出廠，八十九年有利息收入約十萬元；庚
      ○○為五十一年五月六日出生，有固定工作，八十九年度年所得三十一萬餘元
      ，其名下並無任何不動產，正值壯年，而甲○○為五十八年十二月三日出生，
      大專肄業，以駕駛曳引車為業，名下有一部一九八九年份、一千七百八十九Ｃ
      Ｃ之汽車；戊○○八十九年度所得金額有四十五萬七千七百十一元，名下有土
      地一筆、房屋一間、投資額五筆計四百二十六萬二千五百元，有財產查詢清單
      在卷可資參憑。而宏鑫公司之組織為股份有限公司，其公司實收資本額為一千
      萬元，有查詢宏鑫公司之登記資料一份在卷，其名下有五部聯結車，並有本院
      函查兩造所得之財產查詢清單可資參憑；本院審酌兩造之身分、地位、家庭、
      學經歷及財產狀況，並衡酌被害人孫千又因甲○○之駕駛過失而死亡，己○○
      、庚○○身為死者之父母，受有極大之精神上痛苦及煎熬等情，認其二人所請
      求每人各一百六十萬元之慰撫金，為有理由，應予准許。逾此部分之請求，為
      無理由，不予准許。
    4.從而，己○○、庚○○所得請求之損害賠償金額，為殯葬費各九萬一千三百元
      、慰撫金各一百六十萬元。
  (二)上訴人丙○○部分：
    1.醫療費部分：
      丙○○主張其醫療費用，由健保局給付高雄醫學大學附設中和紀念醫院（以下
      簡稱高醫）共六十三萬零八百十五元，自得請求戊○○等三人連帶賠償，並提
      出醫療收據多紙為證。然依全民健康保險法第八十二條規定，保險對象因汽車
      交通事故，經本保險提供醫療給付者，本保險之保險人，得向強制汽車責任保
      險之保險人代位請求該項給付，是全民健康保險之保險人對於強制汽車責任保
      險之保險人所得為之代位請求，既無須經由被害人之移轉權利，顯屬法定代位
      權。則全民健康保險之保險人中央健康保險局如已給付醫療費用，被保險人對
      於侵權行為人之損失賠償請求權，即當然移轉於中央健康保險局，中央健康保
      險局自得代位被保險人向強制汽車責任保險人或該侵權行為人請求損失賠償，
      而被保險人對侵權行為人請求之權利，既已法定移轉於中央健康保險局，自不
      得再向該侵權行為人請求應無疑義。又參照全民健康保險法第一條及第三十一
      條第一項規定意旨，可知全民健康保險之開辦，旨在增進全體國民健康，以提
      供醫療保健服務，係以實支實付提供門診或住院診療服務方式為給付，有損害
      填補原則之適用，被保險人自不得藉由全民健康保險制度獲取不當之利益，侵
      權行為人之損害賠償責任，雖不因中央健康保險局之給付而免除，惟被害人既
      未實際支出全民健康保險給付之醫療費用，自不得請求該項醫療費用。經核其
      中屬治療所必須之費用而由丙○○支出之金額，計一萬零七百六十六元。（五
      千九百四十元加三千三百十四元減一千一百元加一千一百六十元加一千四百五
      十二元；此部分之金額兩造上訴意旨並未爭執），是其超過一萬零七百六十六
      元部分之請求，洵屬無據，應予剔除。
    2.勞動能力減少之損失部分：
      丙○○之勞動能力經兩造同意為減少百分之三六點六六（本院卷第一五九頁）
      。卓女係七十四年五月一日出生，所生減少勞動能力之損害額，以二十歲就業
      至六十歲退休計算之工作期間為四十年，其勞動能力所得以每月最低基本工資
      一五八四０為計算基準，但卓女起訴請求時需再五年方二十歲成年有勞動能力
      ，該成年前之五年因無勞動能力不能請求，應扣除中間利息，故扣除依霍夫曼
      法計算之中間利息後，其勞動能力減少之損害為一百二十四萬三千六百六十八
      元（計算式：15,840×12×0.3666×22.309282×0.8=1,243,668），是丙○○
      請求勞動能力減少之損害一百二十四萬三千六百六十八元，洵屬正當，應予准
      許，逾此部分（丙○○在原審請求五十萬元，上訴本院擴張為二百八十四萬七
      千一百七十一元），即屬無據，應予駁回。
    3.增加生活上需要部分：
      查丙○○因本件車禍，致頭部外傷併右側硬腦膜下血腫、挫傷出血、左側顱
      骨骨折併硬腦膜上出血、創傷性蜘蛛膜下腔出血傷口創深癒合不良顱骨缺
      損，復原狀況欠佳，仍需長期治療，且日常生活需專人照料。又卓女因傷重至
      今共開刀五次，於八十九年一月二十一日至同年三月二十日住院，八十九年一
      月二十一、二十二、二十七日及同年三月三日手術；又於同年四月二十七日至
      同年五月十日住院，同年四月二十八日手術；又於九十年七月九日至同年月二
      十五日住院，同年七月七日手術，有診斷證明書二紙附卷可稽（本院卷第二五
      二頁、二五三頁），核其因八十九年一月二十一日住進高醫手術，迄最後一次
      （第五次）九十年七月二十五日住院開刀，前後合計十八個月之久，依其傷重
      住院手術情形，在此期間均有請看護之必要，其由其父母或其他親屬負責看護
      ，該親屬固係基於親情代為照顧被害人起居，然其所付出之勞力，尚非不得評
      價為財產上之價值，此種基於身分關係之恩惠，自不能加惠於侵權行為人，反
      而使加害人免於負擔損害賠償責任，是就被害人因確有看護必要而由其親屬看
      護時，自應衡量雇用職業看護之情形，認被害人受有相當看護費之損害，得向
      加害人求償。證人卓黃美珠於原審法院證稱：「丙○○係其女兒，住院確實無
      法自理生活，全仰賴其日夜照顧，出院後仍須家人在旁照顧」等語。依原審法
      院向高雄縣病患家事服務職業工會會員看護病患費用標準，係以每日二千元計
      算，有該工會九十年十一月二十六日高縣病患工字第二九四號函附卷可證，是
      原告主張每日看護費用以二千元計算，尚屬合理。丙○○因傷重多次住進高醫
      手術，已如前述，據證人卓黃美珠於原審法院證述：「.... 因為家庭經濟因
      素無法僱請看護，我原來是從事美髮業，請人看護每個月要六萬元，於是我就
      將美髮店關掉，從案發到現在一直照顧我女兒。我女兒走路不穩，在家中可慢
      慢走，外出過馬路須扶著他走。」等語。由此可見，丙○○雖無完全喪失處理
      自己日常生活基本之能力，但仍需專人照料，至為灼然。丙○○住院開刀期間
      十八個月之增加生活開支，單就看護費一項即達一百零八萬元（每月六萬元計
      算），丙○○僅請求一次給付增加生活開支五十六萬六千元，並無過高之處，
      自應准許。
    4.慰撫金部分：
      查丙○○車禍發生當時為國中在學學生，並經原審法院依職權向財政部台灣省
      南區國稅局高雄縣分局、財政部高雄市國稅局等函查兩造財產歸戶資料，丙○
      ○係學生，並無任何資產，而戊○○等之資力已如前述，茲審酌兩造之身分、
      地位、經濟狀況，及丙○○因本件車禍事故，受有頭部外傷合併蛛網下腔出血
      、顱骨骨折等傷害，其身心均遭重創，對人生影響重大，所受傷勢，其肉體及
      精神上皆受有相當之痛苦等一切情狀，本院認丙○○精神慰藉金請求一百萬元
      過高，應以九十萬元為適當，丙○○逾此範圍之請求，自不應准許。
九、關於過失相抵部分：
  (一)按損害之發生或擴大，被害人與有過失者，法院得減輕賠償金額，或免除之。民
    法第二百十七條第一項定有明文；前二項之規定，於被害人之代理人或使用人與
    有過失者，準用之。修正之民法第二百十七條第三項之規定，於民法債編修正施
    行前被害人之代理人或使用人與有過失者，亦適用之。民法第二百十七條第一項
    、第三項及民法債編施行法第十四條第二項分別定有明文。而非財產上之損害，
    被害人對於損害之發生或擴大，與有過失者，因民法第二百十七條之條文，既未
    將之除外，自應一體適用。查甲○○無照駕駛，因超速又未注意車前狀況，採取
    適當之安全措施，因而肇致本件車禍事故，則甲○○對於發生死傷之結果，固難
    辭其過失之責；惟丙○○因無照騎乘機車後載孫千又，二人均未配戴安全帽、丙
    ○○疏未讓右方車輛先行等違規致與甲○○駕駛之曳引車發生擦撞而致死傷，已
    如上述，則被害人對於損害結果之發生及擴大，自亦同有過失。丙○○又為孫千
    又之使用人，孫千又自應承擔丙○○之過失。則己○○、庚○○等人請求甲○○
    等人連帶賠償本件損害時，亦應承繼被害人孫千又之上揭過失行為，而有過失相
    抵原則之適用。
  (二)上訴人戊○○等人又抗辯：訴外人蔡心怡、蔡淑娟將車借予無照之丙○○駕駛，
    其行為亦該當於共同侵權行為人，依民法第二百七十六條規定，應扣除蔡女共同
    侵權應分擔部分。惟查縱使蔡心怡、蔡淑娟曾借車予無照之丙○○駕駛，其等之
    行為就本件車禍而言，並無相當因果關係，且按依民法第二百七十三條規定，債
    權人對連帶債務人本得就全體或一人或數人，同時或先後清求全部或一部給付，
    並無債權人應同時對全體請求為必要。故縱使蔡心怡、蔡淑娟亦為共同侵權行為
    人，亦不影響戊○○、甲○○、宏鑫公司應負全部給付之責，戊○○等人徒以丙
    ○○等人未對蔡女起訴請求，據為上開抗辯自不可取。
  (三)孫千又之繼承人己○○、庚○○對甲○○等人請求賠償時，丙○○之過失可視為
    孫千又之過失，而有過失相抵法則之適用，按其程度減輕甲○○等人之賠償金額
    ，已如前述。該百分之四十原係孫千又按其過失責任比例所應分擔者，要無再另
    計丙○○分擔之餘地。是戊○○等人以該賠償總額扣除孫千又百分之四十過失後
    ，所剩百分之六十，其中百分之四十丙○○應負責，而該丙○○應分擔之部分，
    渠得依民法第二百七十六條主張因時效完成而免責云云，即非可採。
  (四)上訴人己○○、庚○○係孫千又之繼承人，本於孫千又之死亡而請求賠償，自應
    就丙○○之過失，負同一責任，故渠等請求之損害額，亦應依丙○○之過失比例
    而減少。是己○○得請求之金額為一百零一萬四千七百八十元〔計算式：（91,3
    00＋1,600,000）×（1-0.4）＝1,014,780〕；庚○○得請求之金額為一百零一
    萬四千七百八十元〔計算式：（91,300＋1,600,000）×（1-0.4）＝1,014,780
    〕。丙○○得請求之金額為一百六十三萬二千二百六十一元〔計算式：（10,766
    ＋1,243,668＋566,000＋900,000）×（1-0.4）＝1,632,261〕。
十、上訴人己○○、庚○○因其女孫千又死亡，業已領取強制汽車責任保險金一百二
    十萬元，各得六十萬元以金上訴人丙○○因受傷，業已領取強制汽車責任保險金
    一百零三萬元，上開金額為損害金額之一部，應均自總損害金額中扣除，為兩造
    所不爭，故扣除後：己○○得請求之金額為四十一萬四千七百八十元（計算式：
    1,014,780-600,000＝414,780）庚○○得請求之金額為四十萬四千七百八十元（
    計算式：1,014,780-600,000＝414,780）丙○○得請求之金額為六十萬四千零六
    十元〔計算式：（10,766＋1,243,668＋566,000＋900,000）×0.6-1,030,000＝
    602,261〕。
十一、綜上所述：
  (一)己○○、庚○○依侵權行為損害賠償之法律關係，請求甲○○與戊○○連帶，甲
    ○○與宏鑫公司連帶，給付己○○、庚○○各四十一萬四千七百八十元，及自起
    訴狀繕本送達翌日起至清償日止，按年息百分之五計算之利息。甲○○、戊○○
    、宏鑫公司中有人給付，其他人在該給付範圍免為給付，為有理由，原審判決甲
    ○○與戊○○應連帶、甲○○與宏鑫公司應連帶，給付己○○、庚○○各四萬四
    千八百六十八元及甲○○、宏鑫公司自八十九年十二月十三日起至清償日止；戊
    ○○自九十年八月十四日起至清償日止，按年息百分之五計算之利息，並無不合
    ，甲○○、戊○○、宏鑫公司上訴意旨指摘該部分原判決不當，求為廢棄改判，
    為無理由，應予駁回。但原審判命戊○○與宏鑫公司應連帶部分，於法不合，戊
    ○○、宏鑫公司對此上訴指摘應廢棄，為有理由，應由本院廢棄此部分，改判駁
    回。又原審駁回上訴人己○○、庚○○各得請求給付三十六萬九千九百十二元本
    息部分，尚有未洽，己○○、庚○○上訴指摘原判決該部分不當，為有理由，應
    由本院予以廢棄，改判如主文第三項所示至超過部分，己○○、庚○○之請求為
    無理由，原審此部分為己○○、庚○○敗訴之判決，核無違誤。己○○、庚○○
    上訴指摘原判決此部分不當，求予廢棄改判，為無理由，應予駁回。
  (二)丙○○依侵權行為損害賠償之法律關係，請求甲○○與戊○○連帶，甲○○與宏
    鑫公司連帶，給付丙○○六十萬二千二百六十一元及法定遲延利息，甲○○、戊
    ○○、宏鑫公司中有人給付，其他人於該給付範圍免為給付為有理由，原審判決
    甲○○與戊○○連帶，甲○○與宏鑫公司應連帶給付丙○○十一萬六千四百六十
    元及甲○○自八十九年八月十七日起至清償日止、宏鑫公司自八十九年八月廿五
    日起至清償日止；戊○○自八十九年十二月十五日起至清償日止，均按年息百分
    之五計算之利息，並無不合，甲○○、戊○○、宏鑫公司上訴意旨指摘該部分原
    判決不當，求為廢棄改判，為無理由，應予駁回。但原審判命戊○○與宏鑫公司
    應連帶部分，於法不合，戊○○、宏鑫公司對此上訴指摘應廢棄，為有理由，應
    由本院廢棄此部分，改判駁回丙○○此部分之訴。又原審駁回上訴人丙○○請求
    給付看護費三萬九千六百元部分（66,000×0.6）尚有未洽，丙○○上訴指摘原
    判決該部分不當，為有理由，應由本院予以廢棄，改判如主示第四項所示。至超
    過部分，丙○○之請求為無理由，原審此部分為丙○○敗訴之判決，核無違誤，
    丙○○就此部分上訴，求為廢棄改判，為無理由，應予駁回。
十二、關於上訴人丙○○擴張請求金額部分（減少勞動能力部分）：
    丙○○上訴擴張請求甲○○與戊○○應連帶，甲○○與宏鑫公司應連帶給付勞動
    能力減少之損害四十四萬六千二百零一元及均自擴張之訴狀繕本送達之翌日即九
    十一年八月二十二日起至清償日止，按年息百分之五計算之利息。甲○○、戊○
    ○、宏鑫公司中有人給付，其他人在該免給付範圍給免付部分〔計算式：（1,24
    3,668元-500,000元)×0.6＝446,201元〕〔擴張部分僅應准四十四萬六千二百零
    一元〕亦有理由，應予准許。逾此部分之擴張，為無理由，應予駁回。
十三、另上訴人丙○○、張文源、庚○○雖聲請假執行，但其勝訴部分因對造上訴人
    甲○○、戊○○、宏鑫公司之上訴利益未逾一百五十萬元，經本院判決即告確定
    ，無宣告假執行之必要，其敗訴部分，假執行之聲請，應予駁回。
十四、據上論結，本件上訴及擴張之訴均為一部有理，一部無理由，依民事訴訟法第
    四百六十三條、第三百八十五條第一項、第四百五十條、第四百四十九條第一項
    、第七十九條但書、第八十五條第二項，判決如主文。
中    華    民    國        九十二      年      四      月      九      日
                                      臺灣高等法院高雄分院民事第三庭
~B1審判長法官  張國彬
~B2法      官  徐文祥
~B3法      官  黃清江
右為正本係照原本作成。
甲○○、戊○○、宏鑫公司均不得上訴。
己○○、庚○○、丙○○如對本判決上訴，須於判決送達後二十日內向本院提出上訴
狀，其未表明上訴理由者，應於上訴後二十日內向本院提出上訴理由書（均須按他造
當事人之人數附繕本）。
上訴時應提出委任律師或具有律師資格之人之委任狀，並依附註條文規定辦理。
中    華    民    國        九十二      年      四      月     十四     日
~B法院書記官  陳金卿
附註：
民事訴訟法第四百六十六條之一：
對於第二審判決上訴，上訴人應委任律師為訴訟代理人，但上訴人或其法定代理人具
有律師資格者，不在此限。
上訴人之配偶、三親等內之血親、二親等內之姻親，或上訴人為法人、中央或地方機
關時，其所屬專任人員具有律師資格並經法院認為適當者，亦得為第三審訴訟代理人
。
第一項但書及第二項情形，應於提起上訴或委任時釋明之。
                                                                    ＦＱＨ


司法院資訊處製作；財團法人民間司法改革基金會備份。
